最高法院民事判決　　　　　　　　　　　　　　　八十六年度台上字第一八六三號
　　上　訴　人　乙○○
　　　　　　　　丙○○
　　　　　　　　廖欽森
　　　　　　　　徐勝治
　　　　　　　　吳清金
　　上　訴　人　甲○○
　　訴訟代理人　牛湄湄律師
右當事人間請求履行契約事件，兩造對於中華民國八十四年十二月二十六日台灣高等
法院第二審判決（八十四年度上字第一一一一號），各自提起上訴，本院判決如左：
    主  文
兩造上訴均駁回。
第三審訴訟費用由兩造各自負擔。
    理  由
本件上訴人乙○○、丙○○、廖欽森、徐勝治、吳清金（下稱乙○○等）主張：兩造
前合資承購台北市○○區○○段二小段五地號農地，面積九○五坪（下稱系爭土地）
，對造上訴人甲○○出資新台幣（下同）九百三十萬元，本造上訴人丙○○、徐勝治
、乙○○、廖欽森、吳清金依序出資六百二十萬元、三百二十五萬五千元、三百十萬
元、三百十萬元、三百十萬元，而將系爭土地信託登記為甲○○姪兒陳振豐名義，後
經訴訟和解，將應有部分分別登記兩造名下，惟因甲○○未經伊同意，擅在系爭土地
上搭蓋違建（下稱系爭地上物），設置菊珍軒農產乾燥加工廠，違反土地稅法，被科
處罰鍰一千三百三十三萬零八百九十六元，兩造乃於八十二年七月三十日簽立協議書
，約定伊應於簽約後三日內，按出資比例給付甲○○前開罰鍰之三分之一，待甲○○
將系爭地上物拆除一半，再給付三分之一，餘款於拆除完畢同時給付，若甲○○未拆
除，應給付已收款之二倍予伊。丙○○、徐勝治、乙○○、廖欽森、吳清金依序已給
付甲○○九十八萬七千一百五十一元、五十二萬零六百三十八元、四十九萬六千五百
十八元、四十九萬六千五百十八元、四十九萬六千五百十八元，惟甲○○並未依約先
拆除系爭地上物之一半，依協議書第五條約定，即應加倍分別給付前揭款項予伊。又
甲○○未依協議書第三條約定，於十二個月內即八十三年七月三十日前拆除地上物，
伊自得請求甲○○拆除等情，求為命甲○○給付丙○○一百九十七萬四千三百零二元
、徐勝治一百零四萬一千二百七十五元、乙○○、廖欽森、吳清金各九十九萬三千零
三十六元，並加付法定遲延利息，暨甲○○應將如第一審判決附圖所示丙部分（面積
○‧○○二六公頃）、丁部分（面積○‧○○○五公頃）、戊部分（面積○‧○○三
三公頃）、己部分（面積○‧○二九七公頃）、庚部分（面積○‧○○一公頃）、辛
部分（面積○‧○一四九公頃）地上物及Ａ、Ｂ、Ｃ、Ｄ連線所示圍牆拆除之判決。
（第一審駁回乙○○、廖欽森、吳清金各請求甲○○給付逾上開金額即一元本息部分
，未據聲明不服。）
上訴人甲○○則以：(一)協議書第五條有關「地上物拆除一半，再給付三分之一」之約
定，屬同時履行之對待給付性質，伊已依約囑陳振豐拆除二分之一地上物，對造上訴
人乙○○等卻不付款，伊自得拒絕拆除另二分之一地上物；縱伊有先為拆除之義務，
乙○○等並未定期催告，自不生遲延責任及給付違約金之義務。(二)協議書所定拆除一
半係指拆除台北市○○○路○段一○六巷三二七弄七十九號、八十一號其中一戶，而
非以面積為準，伊已拆除七十九號建物，乙○○等卻藉詞拒付款項。(三)系爭地上物為
訴外人陳振豐所有，伊無權拆除等語，資為抗辯。
原審以：乙○○等主張之事實，業據提出和解筆錄、土地登記簿謄本、協議書、提存
書（含國庫存款收款書）、照片影本十二張為證，甲○○對前開書證之真正不爭執。
查前開協議書第五條約定：「簽訂本協議書後三日內，乙、丙、丁、戊、己應按出資
比例給付甲方（指甲○○）前條費用之三分之一；地上物拆除一半，再給付三分之一
；餘款於拆除完畢同時給付，……」等語，所稱地上物，依其文義自係指包括建物在
內之一切工作物，非僅限於廠房；又地上物拆除一半係指系爭地上物面積之一半而言
，並非指上述門牌號碼為七十九號或八十一號房屋。至所謂地上物拆除一半，再給付
三分之一，則係於甲○○將地上物拆除一半後，再由乙○○等按出資比例給付三分之
一款項，甲○○須先為給付，不得主張同時履行。又兩造簽訂協議書前，甲○○已於
系爭土地上搭蓋三棟違建物即第一審判決附圖所示甲、己、辛之廠房（甲、己）、棚
架（辛），而甲棟即甲○○所稱已拆除者，僅為其中一棟，面積○‧二四四公頃（即
第一審判決附圖甲、乙部分），其餘未拆除之地上物面積為○‧○五二○公頃，即第
一審判決附圖所示丙、丁、戊、己、庚、辛部分（鐵架、所、棚架、廠房、走道、
棚架），業經第一審履勘，製有勘驗筆錄可稽，並有士林地政事務所之複丈成果圖及
照片十一張足憑，是甲○○抗辯：伊將門牌七十九號建物拆除即已拆除地上物之一半
云云，並不可採。況第一審於八十三年十一月二十二日履勘時，上開七十九號房屋，
尚餘結構體及水泥牆未拆除，八十四年四月七日履勘時，甲○○更另行搭蓋石棉頂之
鐵棚、瓦頂之鐵棚架以堆放貨品，並放置貨櫃供作倉庫之用，現場空地除仍有牆圍繞
外，亦堆放鐵架、窗戶、石棉瓦，而鐵棚、鐵棚架、貨櫃屋、圍牆均為地上物，益證
門牌七十九號建物並未拆除完畢。查兩造協議所欲解決之紛爭，乃甲○○將系爭農地
作非農業使用即加蓋系爭地上物從事營利事業遭法院罰款之問題，是如何拆除系爭地
上物，使兩造順利取得系爭土地所有權，乃兩造訂立協議書之主要目的。參諸協議書
除第一條有關金額部分、第三條部分文字及第五條全部係手寫外，其餘均係印刷字體
，再細究條項部分，因第五條手寫部分之加入，使第六、七條條項均改為手寫，足見
係於締約時始加入第五條之協議內容，是雖第五條有「應罰……」之文字，與第七條
所約定之懲罰性違約金易於混淆，然通觀契約書全文，自契約之主要目的作全盤觀察
，應認手寫之第五條所約定之違約處罰內容較符當事人締約之真義，而有優先於第七
條之效力。依協議書第四條、第五條之約定，乙○○等應在簽訂協議書後三日內按出
資比例給付甲○○前開罰鍰之三分之一，待甲○○將地上物拆除一半，再給付三分之
一，餘款於拆除完畢同時給付；如甲○○未拆除地上物，應罰已收款之二倍予乙○○
等丙○○、徐勝治、乙○○、廖欽森、吳清金已依序給付甲○○九十八萬七千一百五
十一元、五十二萬零六百三十八元、四十九萬六千五百十八元、四十九萬六千五百十
八元、四十九萬六千五百十八元，而甲○○未依約拆除系爭地上物，乙○○等依前揭
約定請求甲○○加倍分別給付前揭款項及其法定遲延利息，即屬有據。惟按債務人已
為一部履行者，法院得比照債權人因一部履行所受之利益，減少違約金；又約定之違
約金過高者，法院得減至相當之數額，民法第二百五十一條、第二百五十二條分別定
有明文。查甲○○於乙○○等起訴前已拆除門牌七十九號房屋之部分違建，已履行一
部債務，則違約金自以按乙○○等給付之前開款項即九十八萬七千一百五十一元、五
十二萬零六百三十八元、四十九萬六千五百十八元、四十九萬六千五百十八元、四十
九萬六千五百十八元各核減三分之一為適當，甲○○即應依序給付丙○○、徐勝治、
乙○○、廖欽森、吳清金一百六十四萬五千二百五十二元、八十六萬七千七百三十元
、八十二萬七千五百三十元、八十二萬七千五百三十元、八十二萬七千五百三十元及
其遲延利息。又於本件訴訟中，甲○○自始即以系爭地上物之起造人自居，訴外人陳
振豐從未以所有權人身分參加訴訟，在第一審履勘時，甲○○皆在場陳述意見，參以
兩造間之兩件民事訴訟，甲○○亦陳明系爭地上物為其所搭建，有民事判決影本二份
可憑。足見甲○○為系爭地上物之所有權人。次依協議書第三條約定，甲○○應於十
二個月內即八十三年七月三十日前拆除系爭地上物。惟甲○○並未依約將之全部拆除
，乙○○等請求其拆除如聲明所示之地上物，亦屬有據，因而將第一審所為命甲○○
給付乙○○等之金額及其利息關於超過上開數額及其利息部分廢棄，改判駁回乙○○
等此部分之訴，並維持第一審所為命甲○○給付上開數額及拆除地上物部分之判決，
駁回甲○○此部分上訴，經核於法洵無不合。兩造仍執陳詞，就原審採證認事及解釋
契約之職權行使，並就原審已論斷者，泛言未論斷，分別指摘原判決不利於己部分違
背法令，聲明廢棄，均無理由。至甲○○上訴論旨主張訴外人陳振豐已於第一審判決
後自行拆除上述門牌八十一號建物，乙○○等即有給付上開三分之二款項之義務，伊
自得為同時履行抗辯及乙○○等請求伊給付金錢部分，因乙○○等尚應給付伊上開款
項，交互計算結果，伊即無給付義務云云，係上訴本院後始行主張，本院依法不得予
以審酌，併此敘明。
據上論結，本件兩造上訴均為無理由，依民事訴訟法第四百八十一條、第四百四十九
條第一項、第七十八條，判決如主文。
中      華      民      國    八十六    年      六      月     十二     日
                              最高法院民事第七庭
                                  審判長法官  蕭  亨  國
                                        法官  吳  正  一
                                        法官  鄭  三  源
                                        法官  楊  隆  順
                                        法官  陳  淑  敏
      右正本證明與原本無異
                                              書  記  官
中      華      民      國    八十六    年      七      月      一      日
